【裁判字號】    94,勞簡上,53
【裁判日期】    950823
【裁判案由】    給付資遣費
【裁判全文】
臺灣臺北地方法院民事判決            94年度勞簡上字第53號
上  訴  人  己○○
被上訴人    中國時報文化事業股份有限公司
法定代理人  丙○○
訴訟代理人  林天財律師
訴訟代理人  鄭至量律師
上列上列當事人間請求給付資遣費事件，上訴人對於中華民國九
十四年七月二十九日臺灣臺北地方法院臺北簡易庭94年度北簡字
第72號第一審判決提起上訴，本院於民國95年8月9日言詞辯論終
結，判決如下：
    主  文
上訴駁回。
第二審訴訟費用由上訴人負擔。
    事實及理由
一、上訴人起訴主張：上訴人受雇於被上訴人公司，在伊離職前
    之工作年資為23年又7個月，依伊與被上訴人公司之協議，
    可照退休金給付標準領取資遣費，即可獲相當於38又12分之
    7個月薪資，共計新臺幣（下同）2,619,196元，然被上訴人
    僅給付2,459,765元，短差159,431元。又上訴人係遭被上訴
    人欺瞞，始於民國93年1月5日簽立「確認書」，事後方由被
    上訴人之他案判決中得知被上訴人未將每月4,000元之編輯
    獎金計入平均工資，此有違勞動基準法有關工資之計算方式
    ，爰依兩造間之協議與侵權行為法律關係提起本訴，請求法
    院判決被上訴人應給付上訴人159,431元，及自93年1月1日
    起至清償日止，按年息5%計算之利息。原審判決駁回上訴人
    之訴，上訴人提起上訴，並聲明：原判決廢棄。右廢棄部分
    ，被上訴人應給付上訴人159,431元，及自93年1月1日起至
    清償日止，按年息5%計算之利息。
二、被上訴人則以：上訴人並不符合勞動基準法第53條所定退休
    條件，依法不得依據勞動基準法規定之退休金給付標準請求
    被上訴人給付退休金或資遣費。上訴人係依被上訴人公布之
    自請離退優惠專案（下稱系爭優惠專案）於93年1月1日辦理
    離職，而依系爭優惠專案，上訴人亦僅可領取2,321,555元
    之離職金，被上訴人係顧念其服務多年，同意加發優惠獎金
    ，上訴人方得領取2,459,765元。上情業據上訴人確認並簽
    立同意書與確認書，被上訴人並未承諾上訴人可依退休標準
    請求離職金，上訴人提起本訴並無理由等語，資為抗辯。並
    於本院聲明：駁回上訴。
三、經查，本件上訴人主張其自受雇於被上訴人時起至93年1月1
    日終止兩造間勞動契約時止，在被上訴人處之工作年資，共
    計為23年又7個月，上訴人向被上訴人表示要終止系爭勞動
    契約時，並不符勞動基準法第53條所定自請退休之要件（按
    上訴人係42年11月23日生，年資23年又7個月，於93年1 月1
    日終止勞動契約時滿50歲），且上訴人並非遭被上訴人依據
    勞動基準法第11條或第13條片面終止勞動契約，而係依據被
    上訴人訂立之系爭優惠專案自願離職，故上訴人僅能依據該
    專案約定請求被告給付離職金，上訴人業已支領新臺幣（下
    同）2,459,765元，並先後於92年12月14日、93年1月5日簽
    立同意書及確認書等情，並有前開「91年度自請離退優惠專
    案」及同意書、確認書（見原審卷第18頁至第20頁）等件可
    稽，復為兩造所不爭執，應可信實。
四、惟上訴人主張兩造間係協議上訴人可依系爭優惠專案所訂退
    休給付標準而非依資遣標準領取離職金，然被上訴人並未依
    協議給付，僅依系爭優惠專案所訂退休資遣標準給付離職金
    ，且上訴人係遭被上訴人詐欺方才簽立系爭確認書，故被上
    訴人有短付上訴人離職金等情，則為被上訴人否認，並以前
    情詞置辯。是本件之爭執點即在於：(一)兩造是否協議上訴
    人可依系爭優惠專案所訂退休給付標準領取離職金？(二)上
    訴人是否遭被上訴人詐欺方簽立系爭確認書？即虔上訴人對
    其有無侵權行為？(三)被上訴人是否短付上訴人離職金？茲
    分述如下：
(一)上訴人雖主張兩造業已達成上訴人可依系爭優惠專案所訂退
    休給付標準領取離職金之協議，惟為被上訴人否認。經查：
  １上訴人聲請訊問之證人即任工會常務理事之丁○○到場具結
    證稱：「（問：曾否在場見聞兩造間有關於資遣費要比照退
    休標準給付之協議過程？）沒有。我是聽上訴人告訴我說被
    上訴人有答應他。我們從上訴人幾個主管打他考績開始，是
    證人戊○○、證人乙○○、證人甲○○等3人，因為上訴人
    考績被評定為該單位最後百分之5，為了要保住上訴人工作
    ，我們工會有去調查瞭解．．．．因為關於最後百分之5受
    僱人要被資遣的辦法，距離上訴人被打考績不過半年，我們
    認為這個辦法不合理。我們認為上訴人的表現沒有到最後百
    分之5，不應該被資遣，我們力保上訴人的工作權，這是工
    會的立場，我們還有傳達上訴人是讀書人，愛面子，只要能
    比照退休，雙方去談，上訴人可能會願意選擇比照退休的方
    式自行離開。當時被上訴人公司的主管沒有答應，沒有明白
    講可以比照退休，但是說會與上訴人好好談，給上訴人優厚
    。後來去談，是上訴人與公司主管談，上訴人有回到工會說
    他可以比照退休離開，後來我們就沒有多加瞭解。」、「（
    問：上訴人到工會表示可以比照退休離開，當時是否還任職
    被上訴人公司？）還沒有離開，」、「（問：上訴人離開被
    上訴人公司之後有無到你們工會去？）有，他到工會打聲招
    呼。順便領取團結自強基金。」、「（問：上訴人離開公司
    後，有無到工會說公司沒有比照退休的方式給他算錢？）我
    沒有問上訴人，上訴人剛離開時沒有講，，．．．．」等語
    （見本院卷第42頁面至第43頁）。
  ２證人即擔任被上訴人編輯部執行副總之甲○○到場證稱：「
    （問：被上訴人有無同意讓上訴人辦理退休？）報社有無同
    意讓上訴人退休，這是報社的權責，我沒有辦法作這個決定
    ，．．．．．．．．我們基於同事情誼，不論是趙組長或是
    上訴人直屬中心孔主任或是我，我們都願意為上訴人爭取最
    優惠的福利。這中間有一個過程，上訴人於中心的工作考績
    坦白說是墊底的，我想公家機關有類似規定，連續幾年考績
    丙等，可以依法資遣，我們幫他爭取優退離職辦理，就是優
    惠專案，加發百分之四十幾，優惠方案的標準與退休標準不
    同，我們是幫他從資遣爭取到優惠專案離職，我們有優離、
    優退方案，那上訴人是優離方案，就是現有23年7個月乘以
    1.45，這是優退離職金，然後我用我個人的關係向社方爭取
    一點慰問金給上訴人。至於詳細金額要問人事會計或是上訴
    人。」、「（問：專案辦法中有區分退休標準及資遣標準嗎
    ？）他是是用資遣標準，因為他不符合退休資格。」等語（
    見本院卷第74頁背面至第75頁）。
  ３由證人丁○○、甲○○之前開證詞內容以觀，均不足據以證
    明兩造間業已就上訴人可依系爭優惠專案所訂退休給付標準
    領取離職金乙節達成任何協議。
  ４參之上訴人於原審所提之存摺內頁及所謂之會議紀錄（見原
    審卷第8頁至第10頁），亦未載明兩造有就上訴人可依系爭
    優惠專案所訂退休給付標準領取離職金之協議，且由上訴人
    所提之前開存摺內頁及系確認書上之金額所示，適足以證明
    被上訴人抗辯上訴人領取之3筆款項係依資遣而為發放，及
    上訴人每個月薪資加上編輯獎金應係67890元，工作年資則
    係23.58，兩者相乘為0000000元，再依優惠離職辦法，加發
    百分之45，故發給上訴人之總金額為0000000元，且因其年
    資接近於退休年資，所以再發給獎金138210元，總共給上訴
    人0000000元等語屬實，是上訴人主張兩造間有前開協議云
    云，並無足取。
  ５上訴人雖主張被上訴人之受雇人戊○○曾向其表示報社同意
    讓其以退休方式離職，惟查戊○○早已移民國外居住，上訴
    人就此有利之事實復未能舉證證明，且參之證人即擔任被上
    訴人編輯部執行副總之甲○○尚且證稱：「報社有無同意讓
    上訴人比照退休辦理，是報社的權責，我沒有辦法作這個決
    定」（見本院卷第74反面），遑論戊○○僅係被上訴人之受
    僱人，並非被上訴人之法定代理人或有權代表被上訴人之人
    ，是其是否有合法權限足以代表被上訴人與上訴人達成前開
    上訴人所之協議，已難令人無疑。況且上訴人自承戊○○係
    於92年11月間，在上訴人與被上訴人簽立系爭同意書及確認
    書之前，向伊表示被上訴人已同意讓上訴人依系爭優惠專案
    所訂退休給付標準領取離職金，則上訴人何以仍簽立系爭同
    意書、確認書？徵之前開證人丁○○之證詞，足見工會係因
    上訴人之考績墊底，有被資遣之虞，為保障替上訴人之工作
    權，始出而為上訴人向被上訴人爭取，並非為上訴人爭取依
    系爭優惠專案所訂退休給付標準領取離職金，準此，亦堪認
    證人余建汌證述：「上訴人應該有認知，他根本不符合退休
    資格，被上訴人不可能同意以退休來辦理。我個人感覺，上
    訴人從24個基數跳到34個基數，又有一筆慰問金，我覺得我
    們已經盡了最大的努力讓他多領。」等語非虛（見本院卷第
    75 頁），信屬可取。上訴人既自承其不符合法定之退休資
    格，而其工作績效尚非特別傑出，或有其他特殊事故，系爭
    優惠專案復應係對於全體員工一體適用，亦無可能獨優惠上
    訴人，就被上訴人何以首肯同意上訴人比照退休標準辦理離
    職乙節，上訴人亦未釋明，難認上訴人已盡其舉證之責。是
    本件上訴人既未能證明兩造間之協議存在，其此部分之主張
    ，即無可取。
(二)上訴人是否遭被上訴人詐欺方簽立系爭確認書？
  １上訴人雖主張其係遭被上訴人詐欺方簽立系爭確認書，惟按
    被詐欺而為意思表示者，依民法第92條第1項之規定，表意
    人固得撤銷其意思表示，惟主張被詐欺而為表示之當事人，
    應就此項事實負舉證之責任（最高法院44年台上字第75號著
    有判例可資參照）。
  ２經查，上訴人先於92年12月14日簽立同意書，同意自93年1
    月1日起辦理離職（見審卷第19頁），嗣於93年1月5日簽立
    系爭確認書，系爭確認書上載明：「一、本人己○○同意接
    受公司『九十一年度自請離退優惠專案』之離職給付條件辦
    理退休或離職並同意不再向公司做其他主張或請求。二、本
    人總計支領新臺幣＄2,459,765元無誤。」等語（見原審卷
    第20頁）。
  ３衡之上訴人並未符合勞動基準法第53條所定自請退休之要件
    ，亦非遭被上訴人依據勞動基準法第11條或第13 條片面終
    止勞動契約，而係依據系爭優惠專案自願離職，為上訴人所
    爭執，一如前述，則上訴人依據系爭優惠專案自願離職時，
    應已知悉係依據系爭優惠專案三、優惠條件：(2) 之比照資
    遣標準計算，而非依系爭優惠專案三、優惠條件：(1)之比
    照退休標準離職。且系爭優惠專案所訂之優惠條件，比勞動
    基準法之規定更為優厚，是上訴人應係本於自由意志而簽立
    系爭同意書及確認書，堪可認定。
  ４上訴人雖主張其係遭被上訴人詐欺，方簽立系爭確認書，惟
    上訴人對此有利之事實，並未舉證以實其說，何況其依系爭
    優惠專案辦理自請離職，實際上領取之款項，與勞動基準法
    之規定相比，對其亦無不利，是上訴人此部分之主張，亦無
    可取，其主張被上訴人應依侵權行為法律關係賠償其損害，
    要無足採。
(三)綜上所述，本件上訴人既未能證明其與被上訴人間有成立
    其可依系爭優惠專案所訂退休給付標準領取離職金之協議，
    復未能證明其於93年1月5日簽立之系爭確認書係遭被上訴人
    詐欺方始簽立，而其又已向被上訴人依系爭優惠專案所訂遣
    標準支領離職金2,459,765元，並同意不再向被上訴人做其
    他主張或請求（見原審卷第20頁），是上訴人提起本訴主張
    被上訴人短付上訴人離職金云云，即屬無據。
五、綜上所述，本件上訴人主張兩造間業已協議上訴人可依系爭
    優惠專案所訂退休給付標準領取離職金，並係遭被上訴人詐
    欺，方簽立系爭確認書，故被上訴人有短付上訴人離職金云
    云，即無可採，被上訴人抗辯系爭優惠專案係一體適用於全
    體員工，不可能獨惠於上訴人，兩造間並無協議等語，信屬
    可取。是則上訴人執此主張被上訴人應云云，自屬無據。從
    而，上訴人請求被上訴人應給付上訴人159,431元，及自93
    年1月1日起至清償日止，按年息5%計算之利息，為無理由，
    不應准許。其假執行之聲請亦失所附麗，應併予駁回。原審
    為上訴人敗訴之判決，及駁回其假執行之聲請，並無不合。
    上訴意旨指摘原判決不當，求予廢棄改判，為無理由，應予
    駁回。
六、本件判決事證已明，兩造其餘攻擊防禦方法及舉證，核與判
    決結果無影響，爰不另一一論述。
七、據上論結，本件上訴為無理由，依民事訴訟法第436條之1第
    3 項、第449條第1項、第78條，判決如主文。
中    華    民    國    95    年    8    月    23    日
               勞工法庭審判長法  官  黃莉雲
                             法  官  鄭佾瑩
                             法  官  林振芳
以上正本係照原本作成。
本判決不得上訴。
中    華    民    國    95    年    8    月    23    日
                             書記官  李淑芬


司法院資訊處製作；財團法人民間司法改革基金會備份。
